ACORDAO-COMPLETO-2436311

ACÓRDÃO 12899/2020 ATA 41/2020 - SEGUNDA CÂMARA

VISTOS, relatados e discutidos estes autos em que se apreciam atos de admissão expedidos pela Empresa Brasileira de Correios e Telégrafos - ECT - Diretoria Regional em Pernambuco - DR/PE,
ACORDAM os Ministros do Tribunal de Contas da União, reunidos em sessão da Segunda Câmara, diante das razões expostas pelo relator, e com fundamento no art. 71, incisos III, da Constituição Federal de 1988, c/c os arts. 1º, inciso V, 39, inciso I, da Lei 8.443/1992, e ainda com o art. 260, § 1º, do Regimento Interno do TCU, em:
9.1. considerar ilegais as admissões em exame, negando o registro aos atos correspondentes;
9.2. determinar à Empresa Brasileira de Correios e Telégrafos - ECT - Diretoria Regional em Pernambuco - DR/PE que:
9.2.1. acompanhe os desdobramentos da Ação Civil Pública 0001035-92-2013-5-10-0015, em trâmite na Justiça Trabalhista, e adote as medidas pertinentes em caso de desconstituição da sentença que estendeu por prazo indeterminado a validade do concurso público regido pelo Edital 11/2011;
9.2.2 dê ciência desta deliberação aos interessados;
		       9.3. dar ciência desta deliberação à Empresa Brasileira de Correios e Telégrafos - ECT - Diretoria Regional em Pernambuco - DR/PE.

Em análise atos de admissão.

Segunda Câmara

Empresa Brasileira de Correios e Telégrafos - ECT - Diretoria Regional em Pernambuco - DR/PE (Extinta).

3. Interessados/Responsáveis:
3.1. Interessados: Astier Bernardino Cha (XXX.231.844-XX); Esdras de Oliveira Araujo (XXX.228.984-XX); Fabio Oliveira dos Santos (XXX.077.704-XX); Jailson Francisco de Sousa (XXX.021.114-XX); Josue Gomes Batista (XXX.964.774-XX); Luana Guimaraes da Silva (XXX.929.674-XX); Luiz Carlos de Souza Junior (XXX.722.914-XX); Raoni Monteiro Gomes (XXX.086.474-XX).

13.1. Ministros presentes: Ana Arraes (Presidente), Augusto Nardes (Relator), Aroldo Cedraz e Raimundo Carreiro.
13.2. Ministros-Substitutos presentes: Marcos Bemquerer Costa e André Luís de Carvalho.

AUGUSTO NARDES

Tratam os autos de atos de admissão de servidores vinculados ao Empresa Brasileira de Correios e Telégrafos - ECT - DIRETORIA REGIONAL EM PERNAMBUCO - DR/PE, que receberam proposta de negativa de registro por parte da Secretaria de Fiscalização de Pessoal (peça 14) , corroborado pelo representante do Ministério Público junto TCU (peça 16) , conforme transcrição a seguir:
INTRODUÇÃO
O presente processo versa sobre admissões efetuadas pela Diretoria Regional da ECT em Pernambuco - DR/PE  (Extinta)  com o parecer pela legalidade do Controle Interno.  Os atos constantes deste processo foram encaminhados a este Tribunal para apreciação, por intermédio do Sistema de Apreciação e Registro de Atos de Admissão e Concessões - Sisac, na forma dos arts. 2o, caput e inciso I, e 4o, caput, da Instrução Normativa - TCU 55/2007.
EXAME PRELIMINAR
De início, convém mencionar que a análise dos atos em questão foi realizada por um sistema informatizado, que fez a verificação das informações cadastradas no sistema Sisac. Eventuais informações apontadas em campos de preenchimento não formatado (justificativa do Gestor de Pessoal) foram aferidas manualmente.
Importa dizer que as rotinas de crítica foram elaboradas e validadas por todas as Diretorias Técnicas da Sefip, levando em conta as peculiaridades desse tipo de ato. Os itens de verificação do sistema compreenderam os dados sobre o concurso; dados da admissão, posse e efetivo exercício; prazos legais no caso dos regimes RJU ou Loman; motivo da vaga e origem da vaga, caso o regime seja o da Lei 8.112/90; a natureza jurídica da Unidade Jurisdicionada e o regime jurídico a que está sujeito o (a) servidor (a) , assim como eventuais ocorrências de acumulação.
EXAME TÉCNICO
Justificativa do Gestor de Pessoal 
Após a análise das admissões em tela, cabe tecer as seguintes considerações.
O Gestor de Pessoal mencionou, em todos os atos, que foi prorrogada a vigência do concurso a que se submeteram os interessados pela decisão judicial constante do processo n. 0001035-92-20135.10.0015, de acordo com a justificativa abaixo transcrita.
"PRORROGAÇÃO DO CONCURSO PÚBLICO POR DECISÃO JUDICIAL PROCESSO Nº 0001035- 92.2013.5.10.0015"
É oportuno mencionar que a ação judicial citada pelo Gestor de Pessoal reporta-se a ação civil pública, com trâmite na 15ª Vara do Trabalho de Brasília/DF, que prorrogou por prazo indeterminado (até o julgamento do mérito) a vigência do concurso público de Edital n.º 11/2011 (peça 3, página 3) . Tal decisão ainda não transitou em julgado.
O Edital 11/2011, que regeu o concurso a que se submeteram os interessados, dispõe que o prazo de validade do concurso é de 1 ano, podendo ser prorrogado, uma única vez, por igual período, de acordo com o item 10.21 abaixo (peça 4, página 13) :
"10.21 O prazo de validade do concurso esgotar-se-á após um ano, contados a partir da data de publicação da homologação do resultado final, podendo ser prorrogado, uma única vez, por igual período."
Por sua vez, o termo a quo para a contagem do prazo de validade corresponde às datas de publicação da homologação do resultado final, de acordo com o citado item 10.21. Nas admissões constantes do presente processo, verifica-se que a homologação do concurso se deu no decorrer de 2011. A validade, por sua vez, de 1 ano prorrogado por mais 1 ano, se estendeu até 2013.  Assim, todas as contratações ocorreram em 2014 e 2015, portanto após a validade do certame. 
Cabe destacar que, em situações semelhantes às tratadas no presente processo, ou seja, admissões cujo certame público está regido pelo edital da ECT de 2011, ocorridas após a validade inicial do concurso, o Tribunal tem se manifestado pela negativa do registro dos atos, a exemplo do TC- Processo 023.760/2014-1, que culminou no Acórdão 3503/2016-TCU-Primeira Câmara.
Para melhor elucidação, trazemos à colação trechos do Voto condutor do citado Acórdão 3503/2016-TCU-Primeira Câmara, de relatoria do Ministro Benjamin Zymler, cuja sessão ocorreu em 31/05/2016:   
"10. Afora a inusitada indefinição quanto ao termo final do prazo de validade do concurso de 2011, chama especial atenção, no caso, a generalidade e a abrangência da sentença, que não especificou o quantitativo de empregos públicos ocupados de forma supostamente irregular e tampouco delimitou as dependências da ECT em que a falha teria ocorrido. Assim, mesmo unidades sem nenhum contrato temporário em vigor estão, pelo menos até o trânsito em julgado da deliberação, impedidas de selecionar empregados efetivos por meio de um novo certame, apenas podendo admitir os candidatos integrantes do chamado cadastro de reserva, aprovados, como dito, no concurso já há muito expirado.
11.	 Em tais circunstâncias, considero de todo imprópria a emissão de juízo de legalidade relativamente a essas contratações.
12.	 Aliás, seria incongruente emitir um tal juízo de legalidade, ordenando o registro das admissões, e, em paralelo, orientar a estatal a promover "automaticamente" o desligamento dos empregados, "com efeitos ex tunc", na hipótese de revogação da ordem judicial, como ora sugere o Ministério Público. 
13. De fato, uma vez registrados os atos, seria defeso à origem, mesmo na hipótese de reforma da sentença trabalhista, desconstituí-los unilateralmente. É que, tratando-se de atos complexos, também o TCU teria de participar do eventual desfazimento das admissões, consoante pacífica jurisprudência do Supremo Tribunal Federal (STF) , talhada em sua súmula nº 6:
"A revogação ou anulação, pelo Poder Executivo, de aposentadoria, ou qualquer outro ato aprovado pelo Tribunal de Contas, não produz efeitos antes de aprovada por aquele Tribunal, ressalvada a competência revisora do Judiciário. "
14.	Entendimento semelhante, vale dizer, encontra-se na súmula 199 desta Corte: 
"Salvo por sua determinação, não podem ser cancelados pela autoridade administrativa concedente os atos originários ou de alterações, relativos a aposentadoria, reformas e pensões, já registrados pelo Tribunal de Contas, ao apreciar-lhes a legalidade, no uso da sua competência constitucional. "
15.	 Sem embargo, não tendo sido identificado nenhum excesso no cumprimento da decisão judicial pelos gestores da ECT, e nem sendo possível deles exigir comportamento diverso, à vista do princípio da continuidade do serviço público, tenho por asseguradas as admissões enquanto subsistir a prorrogação estabelecida pela Justiça.
16. Por fim, lembro que a existência de decisão judicial na gênese de ato administrativo não impõe, necessariamente, seu registro pelo TCU. O ponto, inclusive, já foi abordado pelo STF, como na apreciação do MS 23.665-DF, quando o Ministro Maurício Corrêa, em voto acolhido à unanimidade pelo plenário da Corte Constitucional, anotou:
 " (...) o Tribunal de Contas pode negar o registro de atos de aposentadoria, ainda quando objeto de decisões originárias de juízes ou tribunais, salvo aquelas em que for parte e que tenham como finalidade específica o registro respectivo. "
Cumpre ainda registrar trechos do voto do Ministro Bruno Dantas, condutor do Acórdão 6327/2016-TCU-Primeira Câmara, em que deixa de apreciar situações semelhantes pelo sobrestamento para acompanhar a jurisprudência do Tribunal no sentido de negar registro, in verbis:
5.	Na primeira oportunidade em que o presente feito foi submetido a meu gabinete, determinei o seu sobrestamento por considerar que seria mais apropriado aguardar o desfecho da referida Ação Civil Pública 0001035-92.2013.5.10.0015 antes da apreciação de admissões que nela encontram amparo. Contudo, ao reavaliar as circunstâncias singulares do caso, permito-me reavaliar meu posicionamento original para acompanhar a linha jurisprudencial já construída pelo TCU em torno do tema, no sentido de negar registro às admissões desse gênero, sem prejuízo de ressaltar que elas estão com seus efeitos assegurados enquanto subsistir a prorrogação estabelecida pela Justiça.
6.	Além disso, esse posicionamento vai ao encontro da preocupação que tenho por vezes externado a meus pares acerca da necessidade de resguardo da unidade jurisprudencial desta Corte de Contas, pressuposto inexorável que tem orientado a formação de minha convicção no mister de julgador. 
7.	Por fim, cumpre informar que o sobrestamento por mim anteriormente determinado tem contribuído para o indesejável aumento na quantidade de concessões pendentes de exame pelo TCU, com consequente sobrecarga dos trabalhos levados a efeito pela Secretaria de Fiscalização de Pessoal, sendo este mais um motivo que me leva a acompanhar, em sua essência, o encaminhamento alvitrado nos pareceres precedentes.
É oportuno salientar o entendimento da Ministra Ana Arraes, na oportunidade em que, ao analisar situação semelhante à tratada no presente processo, por meio do TC- Processo 019.614/2017-9, entendeu que deveria aplicar-se a negativa de registro às admissões da ECT regidas pelo edital de 2011 ocorridas após a primeira validade. É o que se verifica pelos trechos do voto condutor do Acórdão 8929/2017-TCU-Segunda Câmara, a seguir transcritos:
4. A proposta encontra amparo em diversas decisões deste Tribunal acerca da matéria, dentre elas os acórdãos 2.463/2015, 2.464/2015, 2.595/2015, 3.091/2015, 3.251/2015, 3.252/2015, 3.617/2015, 3.618/2015, 3.503/2016 e 6.327/2016, todos da 1ª Câmara. 
5. Nas mencionadas deliberações, este Tribunal entendeu que seria imprópria a emissão de juízo de legalidade relativamente a tais contratações haja vista a indefinição do prazo de validade do concurso de 2011 e a generalidade e a abrangência da sentença. 
6. Nesse diapasão, deve-se negar registro aos referidos atos de admissão e determinar à Diretoria Regional da ECT em São Paulo - Interior que acompanhe os desdobramentos da citada ação civil pública. 
O posicionamento acima mencionado foi reiterado pela Ministra Ana Arraes ao apreciar situação semelhante tratada nos TC- Processo 019.606/2017-6 e TC-Processo 025.661/2018-3, os quais culminaram nos Acórdãos 8928/2017 e 571/2019, ambos da 2ª Câmara. 
CONCLUSÃO
Esta Unidade Técnica considera que aos atos constantes do processo em tela, deve ser negado o registro, considerando a jurisprudência do Tribunal sobre a matéria consoante Acórdãos 3503/2006, 3618/2015, 3617/2015, 3252/2015, 3251/2015, 3091/2015, 2595/2015, 2464/2015, 2463/2015, todos da 1ª Câmara, bem assim pelos Acórdãos 8929/2017, 8928/2017 e 571/2019, todos da 2ª Câmara.
PROPOSTA DE ENCAMINHAMENTO 
Ex positis, de conformidade com o preceituado no artigo 71, inciso III, da Constituição Federal de 1.988; c/c os artigos. 1º, inciso V, e 39, inciso I, da Lei 8.443/1992, c/c os artigos 1º, inciso VIII, 260, §§ 1 e 2º, do Regimento Interno/TCU, e tomando por base as informações prestadas pelo órgão de controle interno e as verificações feitas pela unidade técnica, na forma prevista no artigo 260, caput, do Regimento Interno-TCU, proponho:
negar registro aos atos constantes do presente processo, uma vez que a admissão dos interessados foi posterior à validade do certame a que se submeteram, infringindo o art. 37, inciso III, da Constituição Federal;
 determinar à Empresa Brasileira de Correios e Telégrafos - ECT - Diretoria Regional da ECT em Pernambuco - DR/PE, com  fundamento no art. 4º, inciso I, da Resolução-TCU 315, de 2020, que acompanhe os desdobramentos da Ação Civil Pública 0001035-92.2013.5.10.0015, em trâmite na Justiça Trabalhista da 10ª Região, e, caso venha a ser desconstituída a sentença ora favorável aos interessados, torne sem efeito seus atos de admissão nos quadros da entidade, bem como providencie o cadastramento dos respectivos desligamentos no sistema e-Pessoal, medida cujo cumprimento será verificado pelo TCU nos processos de contas desta ECT.
   c) dê ciência da deliberação que vier a ser adotada aos interessados.
		
É o Relatório.

não há.

Procurador Sergio Ricardo Costa Caribé.

PESSOAL. ATOS DE ADMISSÃO. VALIDADE DO CONCURSO PRORROGADA JUDICIALMENTE POR TEMPO INDETERMINADO. NEGATIVA DE REGISTRO. POSSIBILIDADE DE SUBSISTÊNCIA DAS ADMISSÕES ENQUANTO MANTIDA A DECISÃO JUDICIAL. DETERMINAÇÕES.

ATOS DE ADMISSÃO (ADS)

Secretaria de Fiscalização de Pessoal (SEFIP).

Examinam-se nestes autos admissões expedidas no âmbito da Diretoria Regional da ECT em Pernambuco - DR/PE (Extinta) .
2.	Observo que todas as admissões foram realizadas quando já expirado o prazo regulamentar de validade do respectivo concurso público, regido pelo Edital 11/2011, por força de ordem judicial, então proferida em caráter liminar, na Ação Civil Pública 0001035-92-2013-5-10-0015, ainda em trâmite na Justiça do Trabalho.
3.	A percuciente instrução produzida pela Secretaria de Fiscalização de Pessoal - Sefip, na linha de inúmeros precedentes de ambas as Câmaras desta Corte, propõe a negativa de registro das admissões, sem prejuízo de deixar assente que seus efeitos permanecem resguardados enquanto subsistente a sentença judicial que estendeu o prazo de validade do certame.
4.	O Ministério Público junto a esta Corte de Contas manifestou-se de acordo com a proposta da unidade técnica.
5.	Sobre essa questão, o Tribunal tem entendido que, muito embora não tenha sido identificado nenhum excesso no cumprimento da sobredita decisão judicial pelos gestores da ECT, o caso possuiu contornos que tornam imprópria a emissão de juízo de legalidade relativamente a essas contratações, conforme defendido no voto condutor do Acórdão 3503/2016-TCU-Primeira Câmara, de relatoria do nobre Ministro Benjamin Zymler:
 "9.	 Como se vê, a decisão trabalhista não deixou opção ao gestor senão suprir suas necessidades de mão de obra permanente valendo-se do processo seletivo regido pelo Edital 11/2011, cujo prazo regulamentar de validade expirou há quase três anos. A realização de novos certames, na prática, muito pouco aproveitaria à estatal, uma vez que os candidatos aprovados em 2011 - os quais, diga-se de passagem, contam-se aos milhares - sempre teriam precedência na convocação.
10.	 	Afora a inusitada indefinição quanto ao termo final do prazo de validade do concurso de 2011, chama especial atenção, no caso, a generalidade e a abrangência da sentença, que não especificou o quantitativo de empregos públicos ocupados de forma supostamente irregular e tampouco delimitou as dependências da ECT em que a falha teria ocorrido. Assim, mesmo unidades sem nenhum contrato temporário em vigor estão, pelo menos até o trânsito em julgado da deliberação, impedidas de selecionar empregados efetivos por meio de um novo certame, apenas podendo admitir os candidatos integrantes do chamado cadastro de reserva, aprovados, como dito, no concurso já há muito expirado."
6.	A matéria encontra-se pacificada no âmbito desta Corte, a exemplo dos Acórdãos 7135/2014, 7136/2014, 671/2015, 1140/2015, 2595/2015, 3618/2015, 2472/2016 e 3503/2016, todos da Primeira Câmara.
7.	Dissinto, no entanto, do encaminhamento de negar registro sem considerar os atos ilegais. A decisão pela negativa de registro deve se respaldar no  fundamento jurídico associado à sua ilegalidade, nos termos dos arts. 260, §1º, do Regimento Interno e 6º, inciso II, da Resolução-TCU 206/20007 (na redação dada pela Resolução-TCU 237/2010) .
8.	Ressalto que o Acórdão 1106/2020-TCU-Plenário concluiu que os atos emitidos nas circunstâncias aqui analisadas devem ser considerados ilegais, com negativa de registro, sem prejuízo de que a relação contratual seja mantida enquanto amparada pela decisão judicial.
	Ante o exposto, VOTO por que seja adotada a deliberação que ora submeto à apreciação deste Colegiado.
TCU, Sala das Sessões Ministro Luciano Brandão Alves de Souza, em 17 de novembro de 2020.
Ministro JOÃO AUGUSTO RIBEIRO NARDES 
Relator